臺灣高等法院臺南分院民事判決　94年度家上字第35號
上　訴　人　甲○○
被　上訴人　乙○○
訴訟代理人　楊士弘律師
上列當事人間請求確認婚姻無效事件，上訴人對臺灣臺南地方法
院於中華民國94年3月29日所為第一審判決（93年度婚字第980號
）提起上訴，本院（言詞辯論終結期日：94年8月9日）判決如下
：
    主　　　文
上訴駁回。
第二審訴訟費用由上訴人負擔。
    事實及理由
一、【被上訴人主張之事實】：本件被上訴人起訴主張：伊係於
    民國（下同）69年4月14日與上訴人在台南縣歸仁鄉大廟村
    11號舉行結婚儀式及宴請親友，惟婚後兩造即因思想及個性
    不合而時常爭吵。因此，伊曾於71年間以兩造結婚時係在伊
    服役期間但未經〈國防部〉特准，違反當時【戡亂時期軍人
    婚姻條例】相關規定，而向〈台灣台南地方法院〉訴請確認
    兩造間之婚姻無效，然因上訴人至伊上班處所吵鬧，經長官
    出面勸導，因而撤回該訴訟。此後，上訴人即已知兩造間之
    婚姻因違反【戡亂時期軍人婚姻條例】相關規定而自始、當
    然、確定無效。惟上訴人仍主張兩造間始自69年4月14日至9
    3年3月3日辦畢離婚登記前之此段期間，係曾經合法存續有
    效之婚姻，並進而以伊與訴外人【張桂美】於93年3月3日兩
    造辦理離婚登記前即懷有身孕為由，而向〈台灣台南地方法
    院檢察署〉｛下稱〈台南地檢署〉｝提出刑事妨害婚姻告訴
    ，是以關於兩造間自69年4月14日起至93年3月3日止之婚姻
    關係，究竟係自始無效或合法有效，此法律關係之存否不明
    確，已使得伊有遭受到民、刑事追訴而導致權益受侵害之危
    險，而此項危險得以對於上訴人提起本訴訟除去，自有所謂
    即受本件確認判決之法律上利益。為此，求為判決確認兩造
    於69年4月14日結婚之婚姻無效等語。
二、【上訴人抗辯之事實】：上訴人則以：伊遭被上訴人離棄，
    兩造已於93年3月3日辦理離婚登記完畢，而被上訴人提起本
    件訴訟所確認之標的，為已辦理離婚登記而已消滅之婚姻，
    應屬確認過去之法律關係，而非現在之法律關係，已難認得
    提起。又兩造既已離婚，被上訴人又與訴外人【張桂美】結
    婚，已離婚而消滅之婚姻不可能會侵害被上訴人目前之婚姻
    狀態，則被上訴人私法上之法律地位，自無受何侵害之危險
    。則被上訴人提起本件訴訟，既不合法律上之要件，又無即
    受確認判決之法律上利益。再者，兩造間之婚姻，維持二十
    年，生育二女，並向戶籍機關辦妥結婚登記，當屬有效。何
    況，兩造於69年4月14日結婚當時，被上訴人係擔任軍中文
    書職務，有向雙方家長表示確有提出申請並已經同意，雙方
    家長才擇期進行婚禮，而兩造結婚當天，被上訴人之部隊復
    有派遣同袍前來開禮車照相並參加婚宴。被上訴人主張兩造
    間之婚姻有無效之原因，應就其所主張未經〈國防部〉特准
    ，違反當時【戡亂時期軍人婚姻條例】之事實，負舉證責任
    。被上訴人提起本件訴訟，料必係為向檢察官表明其自始認
    為兩造婚姻無效，故與訴外人【張桂美】相姦產子之相姦行
    為無「通姦之故意」。然被上訴人若係自始認為兩造婚姻無
    效，豈會與伊共同生活二十多年？並生下二女？大女兒考上
    書記官時還喜出望外，並在服務機關張貼公告雀躍不已？又
    豈會結婚多年後再與伊重拍婚紗照？豈會全家出遊手牽手拍
    照留念？足認被上訴人意圖以「欠缺犯罪故意」來脫免刑責
    ，是其提起本件訴訟並無理由等語，資為抗辯。
三、【兩造不爭執之事實】：
（一）被上訴人應徵入伍服役之期間為67年10月4日起至69年10
      月3日止｛參見原審卷第11-12、32頁《退伍證明書》影本
      ｝，兩造於被上訴人應徵入伍服役期間之69年4月14日在
      台南縣歸仁鄉大廟村11號舉行結婚儀式及宴請親友｛參見
      原審卷第10頁《結婚請帖》影本、第52-53頁證人葉志培
      、徐張秋霞之證詞、第97-98頁上訴人之陳述｝。
（二）兩造於被上訴人退伍後之69年10月10日始至戶政事務所補
      辦兩造結婚之登記，嗣於93年3月3日簽立《兩願協議離婚
      書》，並辦畢離婚戶籍登記｛參見原審卷第18、31頁《戶
      籍謄本》、第90-94頁及本院卷第33-37頁《兩願協議離婚
      書》影本｝。
（三）被上訴人於93年3月12日與訴外人【張桂美】結婚，並於
      93年9月16日生育長子一名｛參見原審卷第18頁《戶籍謄
      本》｝。上訴人乃向〈台南地檢署〉提出對被上訴人與訴
      外人【張桂美】通姦之刑事告訴｛參見原審卷第97頁｝，
      嗣上訴人具狀撤回對被上訴人之告訴，目前仍由該署偵辦
      中｛參見本院卷第41頁《刑事撤回告訴狀》影本｝。
四、【兩造爭執之事實】：被上訴人主張兩造間於69年4月14日
    之結婚因違反當時有效之【戡亂時期軍人婚姻條例】相關規
    定而自始、當然、確定無效，因而訴請確認兩造間之婚姻無
    效等情，雖為上訴人所否認，並以前揭各情詞置辯，但查：
（一）關於被上訴人提起本件訴訟之即受確認判決之法律上利益
      部分：
    (一)按確認之訴，非原告有即受確認判決之法律上利益者，不
      得提起。所謂即受確認判決之法律上利益，係指法律關係
      之存否不明確，原告主觀上認其在法律上之地位有不安之
      狀態存在，且此種不安之狀態，能以確認判決將之除去者
      而言，若縱經法院判決確認，亦不能除去其不安之狀態者
      ，即難認有受確認判決之法律上利益｛〈最高法院〉52年
      台上字第1240號判例參照｝。查本件兩造於69年4月14日
      結婚當時，被上訴人因應徵入伍尚在服役中，已如前述，
      而依當時有效之【戡亂時期軍人婚姻條例】第3條第1項第
      3款規定，軍人應徵入營服役未屆滿義務役期者，不得結
      婚；同條第2項雖放寬規定，具有特殊情形，經〈國防部
      〉特准者，得不受不得結婚之限制；但同法第5條則規定
      ：「軍人之結婚，應於一個月前繕具結婚報告表，報請核
      准後行之。」軍人結婚如違反上開規定，依同法第12條第
      1項規定，其結婚無效。此項無效之規定，乃自始、當然
      、確定不生效力，是以結婚當事人間縱為結婚之登記，或
      以夫、妻身分自居，並實營婚姻之家居生活，仍不能使該
      無效婚成為有效婚，更不能因雙方欲結束該形式上之婚姻
      而有離婚之舉，遽謂該無效婚已因離婚而消滅。而被上訴
      人既主張上訴人仍認兩造始自69年4月14日至93年3月3日
      辦畢離婚登記前之此段期間，係曾經合法存續有效之婚姻
      ，並進而以被上訴人與訴外人【張桂美】於93年3月3日兩
      造辦理離婚登記前即懷有身孕為由，而向〈台南地檢署〉
      提出刑事妨害婚姻之告訴等情，而提起本件訴訟，足認本
      件兩造既在爭執於69年4月14日之結婚是否因違反當時有
      效之【戡亂時期軍人婚姻條例】之規定而無效，即為現仍
      存在之爭執，當非純屬過去之法律關係，核與〈最高法院
      〉49年台上字第18 13號判例所揭意旨不同，依〈最高法
      院〉92年度台上字第496號判決所揭〔按法律關係之存在
      與否不明確，致原告在私法上之地位有受侵害之危險，而
      此危險得以對於被告之確認判決除去者，即得依民事訴訟
      法第二百四十七條規定提起確認之訴。又確認法律關係成
      立或不成立之訴，固以確認現在之法律關係為限，但過去
      不成立之法律關係，延至目前仍繼續不存在時，仍不失為
      現在之法律關係。如對於該法律關係存在與否，有即受確
      認判決之法律上利益者，自非不得對之提起確認之訴。〕
      之意旨，被上訴人自非不得提起確認之訴以確定該爭執之
      法律關係。則上訴人以兩造已於93年3月3日辦畢離婚登記
      ，被上訴人提起本件訴訟所確認之標的，為已辦理離婚登
      記而已消滅之婚姻，應屬確認過去之法律關係，而非現在
      之法律關係等語，並援引〈最高法院〉49年台上字第1813
      號判例意旨，主張被上訴人提起本件訴訟欠缺即受確認判
      決之法律上利益云云，自無可取。
    (二)再者，「所謂即受確認判決之法律上利益，係指因法律關
      係存否不明確，致原告在私法上之地位有受侵害之危險‧
      ‧‧」｛〈最高法院〉42年台上字第1031號判例參照｝。
      所謂「危險」當與「實害」有別，危險乃為實害之前階，
      即依據客觀之預測，很有可能不久即將發生損害或實害，
      即已構成危險，而無待實害之真正發生。本件依被上訴人
      前開主張上訴人仍認兩造始自69年4月14日至93年3月3日
      辦畢離婚登記前之此段期間，係曾經合法存續有效之婚姻
      ，並進而以被上訴人與訴外人【張桂美】於93年3月3日兩
      造辦理離婚登記前即懷有身孕為由，而向〈台南地檢署〉
      提出刑事妨害婚姻之告訴等情節，當可預見被上訴人日後
      有遭受上訴人為民事損害賠償追訴之危險，而此項危險可
      期待由被上訴人提起本訴訟加以除去。至兩造於93年3月3
      日簽立之《兩願協議離婚書》第二條雖載：「甲乙雙方（
      即兩造）於簽訂本兩願協議離婚書並辦妥離婚登記後，均
      願放棄對於他方一切民、刑事請求權」等語，並未涉及上
      訴人事後再向〈台南地檢署〉告訴被上訴人與訴外人【張
      桂美】涉嫌通姦所生之民、刑事責任之追訴，自難以有上
      開約定，遽謂被上訴人即無遭上訴人請求民事上損害賠償
      之危險，因此，被上訴人自非無提起本件訴訟之即受確認
      判決之法律上利益，而非待上訴人對被上訴人真正提出民
      事損害賠償訴訟之實害已發生，始得謂被上訴人方有所謂
      私法上之法律地位有受侵害之危險。是以，上訴人以其尚
      未對被上訴人具體提出民事求償之訴訟，而認為現階段被
      上訴人私法上之法律地位並無受侵害之虞云云，洵屬誤會
      ，而不足採。
    (三)又【戡亂時期軍人婚姻條例】第12條第1項規定：「軍人
      違反第三條至第七條之規定而結婚者，其結婚無效」。所
      謂結婚「無效」，既指其結婚自始、當然、確定不生效力
      ，已如前述，足認違反【戡亂時期軍人婚姻條例】第3條
      至第7條之規定而結婚者，其結婚無效，並非經法院判決
      確定後始歸於無效，惟對於已經履行結婚方式之婚姻，若
      就該婚姻是否因違反法律之規定而無效，有所爭執時，即
      應提起婚姻無效之訴，此種婚姻事件之訴訟並非因法院之
      判決，使婚姻發生無效之效果，而僅有宣示之意義，故在
      性質上屬確認之訴，此確認婚姻無效之訴為民事訴訟法所
      明定之婚姻事件之類型｛【民事訴訟法】第568條第1項規
      定參照｝。查兩造就於69年4月14日之結婚是否因具有【
      戡亂時期軍人婚姻條例】所定結婚無效之規定，既有爭執
      ，而因兩造婚姻有效與否不明確，致被上訴人有被認為是
      與訴外人【張桂美】通姦並被訴追民、刑事責任之危險，
      足見兩造之爭執涉及兩造在私法上之身分及財產關係，則
      被上訴人訴請確認兩造之上開結婚為無效，自係循法院判
      決以除去該私法上地位（或關係）不明確之危險，自無不
      合。縱上訴人事後已具狀撤回對被上訴人關於通姦之刑事
      告訴，仍不影響被上訴人提起本件訴訟所備即受確認判決
      之法律上利益之要件。因之，上訴人以兩造間已離婚，被
      上訴人已與訴外人【張桂美】結婚，伊並未對被上訴人提
      出民事求償之訴訟，且於離婚當時即已協議由伊拋棄其他
      請求權，而被上訴人是否受刑事追訴，應屬其與訴外人【
      張桂美】間於兩造離婚前即懷孕之事實，是否成立通姦犯
      之問題，為刑法上犯罪是否成立之問題，而非私法上法律
      地位是否受侵害之問題，被上訴人並無起訴確認之必要云
      云，亦無可取。
（二）關於兩造於69年4月14日結婚是否違反當時有效之【戡亂
      時期軍人婚姻條例】第3條及第5條之規定，致有同條例第
      12條第1項所定婚姻無效部分：
    (一)被上訴人主張兩造結婚，未經〈國防部〉特准，有當時有
      效之【戡亂時期軍人婚姻條例】第12條第1項所定無效之
      情形，兩造之婚姻應屬無效等語，雖為上訴人所否認，並
      以兩造舉行婚禮時，被上訴人係擔任軍中文書職務，有向
      雙方家長表示確有提出申請並已經同意，雙方家長才擇期
      進行婚禮，而兩造結婚當天，被上訴人之部隊復有派遣同
      袍來開禮車照相並參加婚宴云云為辯。但查兩造上開結婚
      是否經〈國防部〉特准乙節，經原審向〈國防部〉查詢，
      經其函轉〈國防部陸軍總司令部〉及〈台南縣後備司令部
      〉查詢結果，除〈國防部陸軍總司令部〉以其並無現役人
      事主檔，無法提供資料外｛參見原審卷第58頁〈國防部陸
      軍總司令部〉94年1月27日鄭儉字第0940001728號函｝，
      經〈台南縣後備司令部〉以94年2月2日崑信字第09400004
      53號函覆「經查張員（即被上訴人）兵籍資料袋內無結婚
      報告表。」等語，並有被上訴人之兵籍資料六紙可稽（參
      見原審卷第59-65頁），而觀被上訴人之兵籍資料表中，
      在家屬欄亦無任何記載被上訴人有在服役中結婚之紀錄，
      若兩造在被上訴人應徵服役中結婚確實曾向〈國防部〉提
      出報告，並經特准，當無可能在兵籍資料袋內既無結婚報
      告表，且兵籍資料表亦無關於兩造結婚之事實記載。則被
      上訴人主張兩造於上開時日之結婚未經〈國防部〉特准等
      情，應非虛情，而可採信。上訴人雖主張仍應由被上訴人
      就兩造之結婚未經〈國防部〉特准之事實負舉證責任云云
      ，然本件被上訴人主張兩造於前開期日之結婚無效，係指
      其結婚自始、當然、確定不生效力，意謂兩造之婚姻關係
      自始不成立、不存在，始提起本件婚姻無效之消極確認之
      訴，而「確認法律關係不存在之訴，如被告認其法律關係
      存在時，應由被告負舉證責任」｛〈最高法院〉42年台上
      字第170號判例參照｝，準此，上訴人既否認被上訴人之
      主張，自應由其就兩造之結婚係經〈國防部〉特准之積極
      事實，負舉證責任，而非由被上訴人就該未經特准之消極
      事實，負舉證責任。上訴人雖以兵籍資料袋內無結婚登記
      表，並不能充分證明被上訴人未申請結婚，蓋結婚報告表
      可能於文件轉交時遺失云云，然為被上訴人所否認，上訴
      人復未能舉證以實其說，僅以結婚報告表「可能」於文件
      轉交時遺失為辯，自難認已善盡舉證責任，自無可採。至
      上訴人雖另抗辯被上訴人係擔任軍中文書職務，有向雙方
      家長表示確有提出申請並已經同意，雙方家長才擇期進行
      婚禮云云，但已為被上訴人所否認（參見原審卷第97頁）
      ，而上訴人就此並未進一步舉證以實其說，亦難遽信。上
      訴人雖又辯稱兩造舉行婚禮時，被上訴人之部隊有派遣同
      袍前來開禮車照相並參加婚宴乙節，雖據提出照片一幀為
      證（參見原審卷第100頁），然已為被上訴人所否認（參
      見原審卷第97頁），而依該照片所示並無法證明被上訴人
      之部隊有派遣同袍前來開禮車照相並參加婚宴，縱使被上
      訴人服役之軍中同袍有參加兩造當時之婚禮，亦不能據以
      推認被上訴人已向〈國防部〉提出結婚報告，並經特准。
      況且，上訴人就此亦未能舉證以實其說，是以上訴人提出
      之該幀照片，尚不足以證明兩造於上開期日之結婚已經〈
      國防部〉特准。
    (二)兩造於被上訴人應徵尚在服役中之69年4月14日，未經〈
      國防部〉特准，在台南縣歸仁鄉大廟村11號舉行結婚儀式
      及宴請親友，嗣於被上訴人退役後之69年10月10日始至戶
      政事務所補辦兩造結婚之登記，已如前述，按結婚應以結
      婚事實發生之日為準，何時登記並非所問，故兩造結婚確
      在被上訴人應徵入伍服役期間無訛。又兩造結婚時有效之
      【戡亂時期軍人婚姻條例】第3條規定：「軍人有左列情
      形之一者，不得結婚．．．三、應徵召入營服役未屆滿義
      務役期者。前項人員具有特殊情形，經國防部特准者，得
      不受限制；其辦法由國防部定之」、第5條規定：「軍人
      之結婚應於一個月前繕具結婚報告表，報請核准後行之」
      。第12條第1項之規定：「軍人違反第三條至第七條之規
      定而結婚者，其結婚無效」，政府雖於76年7月15日解除
      戒嚴，繼於80年5月1日宣告動員戡亂時期終止，但於同日
      修正之憲法增修條文第8條規定：「動員戡亂時期終止時
      ，原僅適用於動員戡亂時期之法律，其修訂未完成程序者
      ，得繼續適用至八十一年七月三十一日止。」因此【戡亂
      時期軍人婚姻條例】雖遲至81年7月17日始修正而將原第3
      條第1項第3款之規定予以刪除，但於修正前原【戡亂時期
      軍人婚姻條例】，依憲法增修條文第8條之規定，自仍繼
      續適用有效。查本件兩造結婚係在動員戡亂時期，且在該
      【戡亂時期軍人婚姻條例】修正前，復在憲法增修條文第
      八條所訂時限之前，自仍應適用該修正前之條例規定。被
      上訴人既未經〈國防部〉特准即與上訴人結婚，兩造之婚
      姻自應依【戡亂時期軍人婚姻條例】第12條第1項之規定
      而認為無效。此乃屬法律之強制禁止規定，非誠信原則適
      用問題，雖兩造於被上訴人退伍後向戶政機關辦理結婚登
      記及修正前【戡亂時期軍人婚姻條例】第3條第1項第3款
      規定，於81年7月17日修正【軍人婚姻條例】時即將該規
      定刪除，兩造婚姻亦不因而為有效，仍應認係無效婚。
五、綜上所述，兩造就於69年4月14日結婚是否違反【戡亂時期
    軍人婚姻條例】所定應經〈國防部〉特准之規定而無效，既
    有爭執，則被上訴人訴請確認，自難謂無即受確認判決之法
    律上利益。又被上訴人未經〈國防部〉特准即於應徵入伍服
    役中之69年4月14日與上訴人結婚，依當時有效之【戡亂時
    期軍人婚姻條例】第12條第1項之規定，即屬無效。從而，
    被上訴人訴請確認兩造間於上開期日之婚姻無效，洵屬正當
    ，應予准許。原審因而依被上訴人之聲明，而確認兩造間於
    上開期日之婚姻無效，核無不合。上訴意旨猶執前詞指摘原
    判決為不當，而聲明廢棄，為無理由，應予駁回。
六、本件事證已臻明確，兩造其餘攻擊或防禦方法及舉證，以及
    兩造婚後感情及家居生活如何？與兩造嗣後協議離婚之爭執
    等情，均不影響被上訴人未經〈國防部〉特准即於應徵入伍
    服役中之69年4月14日與上訴人結婚之認定，即均與本院所
    為前開論斷不生影響，自無再為一一審酌之必要，附此敘明
    。
七、據上論結，本件上訴為無理由，依民事訴訟法第四百四十九
    條第一項、第七十八條，判決如主文。
中　　華　　民　　國　　94　　年　　8　　 月　　23　　日
                      民  事  第　五　庭
　                         　 審判長法官　張　世　展
  　                                法官　吳　上　康
    　                              法官　蘇　清　恭
上列正本係照原本作成。
上訴人如對本判決上訴，須於判決送達後二十日內向本院提出上
訴狀（須附繕本一份）；未表明上訴理由者，應於上訴後二十日
內向本院提出理由書（須附繕本一份）。
中　　華　　民　　國　　94　　年　　8　　 月　　23　　日
　　　　　　　　　　　        法院書記官　魏　芝　雯
【附記】：
民事訴訟法第四百六十六條之一：
I對於第二審判決上訴，上訴人應委任律師為訴訟代理人。但上
  訴人或其法定代理人具有律師資格者，不在此限。
II上訴人之配偶、三親等內之血親、二親等內之姻親，或上訴人
  為法人、中央或地方機關時，其所屬專任人員具有律師資格並
  經法院認為適當者，亦得為第三審訴訟代理人。
